臺灣高等法院臺南分院刑事判決
111年度上易字第139號
上  訴  人  臺灣嘉義地方檢察署檢察官
被      告  范仁坤



選任辯護人  黃裕中律師
上列上訴人因被告家暴公然侮辱案件，不服臺灣嘉義地方法院11
0年度易字第467號中華民國111年1月27日第一審判決（起訴案號
：臺灣嘉義地方檢察署110年度偵字第2164號），提起上訴，本
院判決如下：
    主  文
上訴駁回。
    理  由
壹、公訴意旨略以：被告甲○○於民國109年12月11日上午10時許
    ，在嘉義縣○○鄉○○村○○○00○0號前田間空地，與其叔即告訴
    人乙○○因故爭吵，心生不滿，竟基於公然侮辱之犯意，在前
    揭不特定人得共見共聞之公開處所，以「我看你是要照懶叭
    (叫)啦、照機掰啦」（台語）等言詞辱罵告訴人乙○○，足以
    損害告訴人乙○○之社會評價。因認被告涉犯刑法第309條第1
    項之公然侮辱罪嫌。
貳、犯罪事實應依證據認定之，無證據不得認定其犯罪事實；又
    不能證明被告犯罪者，即應諭知無罪之判決。刑事訴訟法第
    154條、第301條第1項分別定有明文。又基於無罪推定原則
    ，被告犯罪之事實應由檢察官提出證據，並指出證明方法加
    以說服，使法院達於確信之程度，始得為被告有罪之認定，
    否則，即應諭知被告無罪，由檢察官蒙受不利之訴訟結果，
    此為檢察官於刑事訴訟個案中所負之危險負擔，即實質舉證
    責任。而被告否認犯罪，並不負任何證明責任，僅於訴訟進
    行過程中，因檢察官之舉證，致被告將受不利益之判斷時，
    被告為主張犯罪構成要件事實不存在而提出某項有利於己之
    事實時，始需就其主張提出或聲請法院調查證據，然僅以證
    明該有利事實可能存在，而動搖法院因檢察官之舉證對被告
    所形成之不利心證為已足，並無說服使法院確信該有利事實
    存在之必要（最高法院100年度臺上字第6294號判決意旨參
    照）。
參、公訴意旨認被告涉犯公然侮辱罪嫌，係以被告之供述、告訴
    人之指訴、現場錄影光碟及勘驗筆錄為據。被告則矢口否認
    犯行，辯稱：告訴人所裝設監視器直接照射被告母親居住之
    貨櫃屋，告訴人稱裝設監視器為拍攝非法傾倒垃圾之小偷等
    情，並非實在。告訴人裝設監視器直接拍攝被告母親居住之
    貨櫃屋，被告曾請求鄰居協助轉達告訴人移除，但告訴人表
    示還要加裝，嗣後乙○○前往被告胞妹丙○○任職藥局，向丙○○
    表示說監視器就是要針對被告，告訴人說被告不要蹺班被抓
    到，不然就要讓被告死得很難看，被告因而認為告訴人持續
    侵害其隱私權。109年12月11日10時許，國有財產署南區分
    署嘉義辦事處通知被告母親、告訴人，就告訴人承租資格及
    範圍履勘現場，被告請假陪同母親，並向國有財產署人員溝
    通釐清疑點，當下告訴人及其家屬在不遠處開始以手機朝被
    告等人錄影，但告訴人說要照小偷，被告認為告訴人誣指被
    告或其家人為小偷，因而對於侵害隱私行為不滿，並以人類
    私密處隱喻告訴人侵害隱私，並無侮辱意思。審酌本件事發
    脈絡、雙方關係、語氣等，僅係被告一時氣憤，針對告訴人
    架設監視錄影器出於自然反應所為之發言，並非針對人格進
    行無端謾罵、污衊，並無公然侮辱之主觀犯意等語。
肆、告訴人與被告為叔姪關係，其等於109年12月11日10時許，
    會同國有財產署人員在告訴人所承租嘉義縣○○鄉○○村○○00○0
    號前田間空地，就告訴人承租該地之資格進行勘查時，被告
    因為告訴人在其位於嘉義縣○○鄉○○村○○00號住處外架設監視
    器拍攝角度、方向疑有朝向其與母親所居住嘉義縣○○鄉○○村
    ○○00號之位置，當場提出質疑，經告訴人當場表示「是在照
    賊仔」，被告回以「我看你是要照懶叫啦、照機掰啦」（閩
    南語）等情，為被告所承認，核與告訴人之指訴（警卷第2
    頁、5-6頁）、證人藍尚朋（警卷第15-16頁）之證述相符，
    並有現場錄影畫面截圖、現場照片（警卷第17-22頁）可佐
    ，另經本院勘驗告訴人所提出之現場錄影檔案確認上開各情
    在卷（本院卷第109頁），足堪認定。　　
伍、言論自由為人民之基本權利，憲法第11條有明文保障，國家
    應給予最大限度之維護。行為人雖不能證明言論內容為真實
    ，但依其所提證據資料，認為行為人有相當理由確信其為真
    實者，即不能以刑責相繩，亦不得以免除檢察官於訴訟程序
    中，依法應負行為人故意毀損他人名譽之舉證責任，或法院
    發現其為真實之義務。而法院於適用刑法第309條限制言論
    自由基本權之規定時，應根據憲法保障言論自由之精神為解
    釋，於具體個案就該相衝突之基本權或法益（即言論自由及
    人格名譽權），依比例原則為適切之利益衡量，決定何者應
    為退讓，俾使二者達到最佳化之妥適調和，而非以「粗鄙、
    貶抑或令人不舒服之言詞＝侵害人格權／名譽＝侮辱行為」此
    簡單連結之認定方式，以避免適用上之違憲，並落實刑法之
    謙抑性（最高法院110年度台上字第30號判決意旨參照）。
    是以，刑法處罰個人言論之行為，本於謙抑性原則，在衡平
    言論自由與名譽權保障之前提下，應認為構成刑法上妨害名
    譽罪章犯罪者，行為人主觀上須有惡意損害他人名譽之意圖
    ，並就此構成要件，由檢察官舉證至毫無合理懷疑之程度，
    方足以成立犯罪，並以刑罰相繩，如於個案中，檢察官之舉
    證並無法達於此等心證程度，而被告所舉之證據，又非無所
    依據，其有利於己之辯解可能存在，足以動搖檢察官之舉證
    時，基於罪疑有利於被告之訴訟原則，應為被告無罪之諭知
    ，而無反求被告舉證至說服法院確信該有利事實存在之必要
    。經查：
一、告訴人指稱：因被告檢舉我向國有財產署承租的土地沒有種
    植作物，所以於109年12月11日10時許，會同國有財產署人
    員到嘉義縣○○○○○00之0號旁現場勘查，過程中與被告發生爭
    執，被告說我架設的監視器照到他家，我跟他說我裝監視器
    是要防範小偷，之前也有人在我土地上偷倒垃圾，所以才裝
    ，我跟他解釋到一半，他說我裝監視器要幹嘛，何時照賊仔
    ，我看你是要照懶叫啦、照機掰啦，我覺得精神受創（警卷
    第2頁）、監視器看過去我們那邊開始有種東西，沒種東西
    開始架設，這邊有人倒垃圾，正中間那個電線桿旁邊有一個
    坡坎，很多人倒垃圾（原審卷第251頁）等語，依其指訴，
    被告當場係針對告訴人「裝設監視器之行為」提出質疑且表
    達不滿，並非針對告訴人之人格或名譽進行謾罵或羞辱，被
    告之言語固屬粗鄙、不雅，然尚與針對個人人格無端詆毀、
    貶低之侮辱行為不同，而係指涉特定「事物」或「行為」為
    對象，表達其不滿或無法認同之情緒性語言，本不能以其言
    論本身引人不悅，即認屬刑罰上之侮辱行為。
二、被告並非針對個人名譽或人格進行侮辱，已如上述，而被告
    對於告訴人「裝設監視器之行為」不滿，認為有侵害隱私權
    之嫌，其來有自，並非被告惡意捏造不實事實，並藉機詆毀
    告訴人名譽，且二人就此事素有爭執，並因各執一詞而無共
    識，此經證人甲○證稱：被告住在我倉庫旁邊，還有被告母
    親，被告曾經打電話給我，說那裡有裝一台監視器，被告叫
    我跟告訴人說將監視器拔掉，我說我不要參與這件事，被告
    跟我提到告訴人的監視器角度問題（原審卷第133頁、135頁
    、138頁），及證人乙○○證稱：我會跟被告打招呼，被告要
    去上班，我早上載小朋友去上課，被告跟我說早，我就跟他
    說早，我認識被告妹妹丙○○，我會去她藥局買口罩、酒精，
    我會跟她聊一些有的沒的，她有叫我幫忙監視器的事，我說
    沒有辦法，沒有拍到我家，我知道監視器的事是我先生甲○
    跟我講的（原審卷第139-142頁）等語在卷，可證被告確實
    因告訴人裝設監視器之事不滿，而有意透過附近鄰居轉達告
    訴人之事實。此外，被告胞妹丙○○亦證稱：被告與告訴人關
    係不好，從阿公分財產之後就吵到現在，甲○與乙○○是鄰居
    ，乙○○會到我藥局買東西，乙○○有跟我說告訴人裝監視器的
    事，說主要是針對被告，叫被告小心點，不要蹺班被他抓到
    ，我就馬上傳LINE群組跟大家說，是109年10月12日11點左
    右講的，沒多久我就在LINE上面提到這些事，被告自己有跟
    我提到，他覺得告訴人裝監視器有問題（原審卷第255-258
    頁）等語，證人丙○○上開證述，除可與證人甲○、乙○○互為
    佐證，另有臺灣嘉義地方法院107年度訴字第406號撤銷贈與
    民事判決（偵卷第115-118頁），及丙○○LINE群組對話內容
    略以：「剛剛李太太來說監視器是要針對哥的」、「他說哥
    不要蹺班讓他捉到，不然一次就要讓他死得很難看」（同卷
    第181頁）等語足以補強。
三、依上開證據可知，被告因裝設監視器之事，與告訴人間本有
    爭執，且於本案事發前之109年10月12日，丙○○又透過LINE
    告知告訴人裝設監視器與檢舉被告有關，被告主觀上認為告
    訴人裝設監視器之行為對其不利，即非空穴來風，況且，依
    警卷所附監視器裝設位置航照圖顯示，監視器裝設位置與被
    告母親住處間隔一片荒地，其上並無建築物，僅雜草叢生，
    再依被告站立於被告母親住處往告訴人監視器裝設處拍攝之
    照片（警卷第19-22頁），可見其間並無障礙物阻擋，被告
    因而主觀上認為，告訴人裝設之監視錄影器可能攝錄到被告
    母親住處相關畫面，再衡以被告與告訴人間，曾因財產之事
    有所爭執，彼此關係不睦，又經丙○○告知告訴人所裝設之監
    視錄影器恐對其不利，因而認為告訴人係針對被告母親住處
    拍攝，並不違反常情。至於告訴人雖提出現場照片、監視器
    截圖照片（偵卷第155-157頁），及監視錄影機功能說明書
    ，用以說明所裝設之監視錄影器，攝影距離並無法及於被告
    母親住所，然被告與告訴人素來不睦，告訴人實無可能將監
    視錄影器實際拍攝畫面或距離告知被告，本無從以此認定被
    告主觀上「明知無法拍攝到其住處」仍惡意污衊告訴人，且
    告訴人所提之監視紀錄翻拍畫面拍攝時間為109年12月13日
    （偵卷第157頁），已在本件口角衝突發生之後，監視器拍
    攝之角度是否與事發之前相同，已無從證明，亦無從逕為對
    被告不利之認定。
四、是以，依檢察官所舉之證據，僅能認定被告於當場對告訴人
    以粗鄙、不雅之言詞出言不遜，然是否有「公然侮辱」之主
    觀惡意，依證人甲○、乙○○、丙○○之證述，被告於事發前，
    確實已因告訴人裝設監視器拍攝角度問題有所爭執，而二人
    素來不睦，被告對於告訴人裝設監視器之目的已有所質疑，
    因而於本件事發當日，先質問告訴人「你裝那個是要做什麼
    ？」、「你要照什麼？」，告訴人回稱：「照小偷啊？」後
    ，被告因此心生不滿，而口出「我看你是要照懶叫、照機掰
    」等語（本院卷第109頁），主觀上係針對告訴人「裝設監
    視器之行為」表達無法認同、不滿或不屑，並非羞辱告訴人
    之人格甚明，其言論雖屬粗鄙、不雅，然仍屬情緒、意見之
    抒發，且其主觀上之不滿並非毫無所據，業據其舉出上開證
    人及相關證據為佐，自難認被告有何公然侮辱之主觀惡意存
    在，與刑法公然侮辱之行為仍屬有間，無從以該罪相繩。
陸、綜上，本件並無證據足認被告有起訴意旨所指之公然侮辱犯
    行，原判決諭知被告無罪，尚無違誤之處，檢察官上訴意旨
    又指，被告學經歷均屬上乘、見多識廣，又擔任主任秘書要
    職，卻對長輩即告訴人口出惡言，除質疑告訴人裝設監視器
    之動機外，又以拍攝性器官等不堪言詞，「以下犯上，羞辱
    告訴人」等語，然被告所為言論固屬粗鄙、不雅，惟並非所
    有令人不悅或不合禮儀之言詞均應以刑法公然侮辱罪處罰，
    該罪之成立仍應由檢察官就被告主觀上具有公然侮辱之真實
    惡意負舉證責任，本件檢察官未能舉證證明被告具有公然侮
    辱之主觀犯意，而被告就其主觀上認為，告訴人裝設監視錄
    影器可能對其不利，方以上開言詞質疑告訴人乙節，業已於
    原審傳訊證人甲○、乙○○、丙○○到庭為證，所證述內容與被
    告之辯解並無不符之處，自無從對被告為不利之認定，檢察
    官上訴仍以上開詞義解釋方式，認為被告涉犯公然侮辱罪，
    其上訴為無理由，應予駁回。　
柒、應適用之程序法條：刑事訴訟法第368條。
本案經檢察官陳昭廷提起公訴、檢察官林津鋒提起上訴、檢察官
陳昱旗到庭執行職務。　
中　　華　　民　　國　　111 　年　　6 　　月　　14　　日
                  刑事第一庭    審判長法　官  楊清安
                                      法　官  陳顯榮
                                      法　官  蕭于哲
以上正本證明與原本無異。
不得上訴。
　　　　　　　　　　　　　　　　　　　書記官  鄭信邦　　
中　　華　　民　　國　　111 　年　　6 　　月　　14　　日